【裁判字號】    97,台上,655
【裁判日期】    970215
【裁判案由】    違反組織犯罪防制條例等罪
【裁判全文】
最高法院刑事判決              九十七年度台上字第六五五號
上  訴  人  甲  ○
            乙○○
            丙○○
            丁○○
            戊○○
            己○○
            庚○○
上 列一 人
選任辯護人  汪團森律師
上  訴  人  辛○○  男民國○○年○月○○日生
                    身分證統一編號：Ｚ000000000
選任辯護人  舒建中律師
上  訴  人  壬○○  男民國○○年○月○日生
                    身分證統一編號：Ｚ000000000
上列上訴人等因違反組織犯罪防制條例等罪案件，不服台灣高等
法院中華民國九十五年十二月八日第二審判決（九十五年度上訴
字第一七００號，起訴案號：台灣台北地方法院檢察署九十三年
度偵字第四七七四、四八八二、九一０二、一００七０號），提
起上訴，本院判決如下：
    主  文
原判決關於甲○、乙○○、丙○○、丁○○、戊○○、己○○、
庚○○、辛○○、壬○○部分均撤銷，發回台灣高等法院。
    理  由
本件原判決認定上訴人甲○、乙○○、丙○○、丁○○、戊○○
、己○○、庚○○、辛○○、壬○○等人有原判決事實欄所載犯
行，因而撤銷第一審關於甲○、戊○○、辛○○部分之科刑判決
，改判變更檢察官起訴法條，依牽連犯關係從一重論處甲○共同
指揮犯罪組織，戊○○、辛○○參與犯罪組織等罪刑；及維持第
一審論處壬○○共同私行拘禁，及依牽連犯關係從一重論處乙○
○共同指揮犯罪組織，丙○○、丁○○、己○○、庚○○等人參
與犯罪組織（丁○○累犯）等罪刑，駁回渠等在第二審之上訴。
固非無見。
惟查：(一)有罪之判決書事實欄為適用法令之依據，應將法院依職
權認定與犯罪構成要件有關之事項，詳記於事實欄，然後於理由
內逐一說明其憑以認定之證據，使事實及理由兩相一致，方為合
法。而共同正犯之成立，以有犯意之聯絡，及行為之分擔為要件
。此項要件自應於事實欄內為詳實之記載，然後於理由內說明其
憑以認定之證據，始稱適法。原判決事實雖謂「乙○○、周政輝
、戊○○、丁○○、庚○○及丙○○等人，於民國九十三年三月
二日上午壓制被害人鄭梓建之行動自由，將頭套套住鄭梓建頭部
，以膠帶封住鄭梓建雙眼，載至台北市○○路○段二九八號『竹
玄武公司』地下室拘禁，並將鄭梓建綑綁在椅子上，由乙○○、
周政輝等人輪流訊問，並持木棍毆打鄭梓建，其等另通知具有共
同犯意聯絡之壬○○前來就債務問題與鄭梓建對質，壬○○見狀
並未表示反對，仍承前犯意之聯絡任由渠等以強暴、脅迫方式催
討債務」云云，惟事實欄內並未明確記載壬○○與乙○○等人就
私行拘禁鄭梓建之行為，究於何時及如何為犯意之聯絡，與行為
之分擔；理由內僅稱「壬○○亦坦承於上開處所停留三十分鐘與
鄭梓建就雙方債務對質後離開，雖壬○○於委託竹玄武公司處理
債務時，不知該公司將採犯罪手段處理，然其經被告等通知到場
對質，即已知悉被告等係以私行拘禁之犯罪手段處理債務，何以
壬○○見鄭梓建遭綑綁卻於對質後逕行離開，甚至表示：我不管
了……當時壬○○經濟拮据，需款甚急，是另案被告周政輝等通
知壬○○前來對質時，其見狀並未表示反對，仍任由周政輝等人
以強暴、脅迫方式向鄭梓建催討債務，以利取償」云云（原判決
第十八、十九頁），亦未詳加說明其憑以認定壬○○與乙○○等
人就私行拘禁鄭梓建之行為，如何為犯意之聯絡及行為之分擔之
證據，致使判決失其依據，且有理由不備之違法。(二)共同正犯之
所以應對其他共同正犯所實行之行為負其全部責任，以就其行為
能預見而有犯意之聯絡為限，若其他共同正犯所實行之行為，超
越原計畫之範圍，而為其所難預見者，則僅應就其所知之程度，
令負責任，未可概以共同正犯論。又能否預見之事實，既為行為
之評價要素，自仍應依證據予以認定。本件原判決認辛○○參與
原判決事實欄一之(一)所載部分犯行，理由內僅稱「證人莊志遠證
稱：對方人比較多雙方僵持不下，對方叫我們照他們的意思做，
若不從可能造成無法收拾，甚至有人開車在樓下等，固然周政輝
等人並未限制被害人湯維民之自由，但顯然以樓下有人等候為由
要脅湯維民必須按其意思行事，堪認辛○○雖未在場對於湯維民
實施恐嚇行為，但以自己共同犯罪之意思，事先同謀，從事把風
工作，仍需負共同正犯之責」云云（原判決第十二頁）。然據辛
○○辯稱：我有於九十二年十一月二十一日前往太一法律事務所
，但我沒有進去，我是在車上，我沒有見過湯維民、彭木新及莊
志遠律師等語。證人湯維民、莊志遠亦證稱當時現場並未看見辛
○○，原判決亦認當時辛○○並未進入永磐公司，係於車上等候
等情。從而辛○○在車內等候時，是否事先同謀而知悉或如何參
與周政輝等人以脅迫手段索討債務之行為一節，原判決就此既未
於事實欄內予以認明記載，已不足為適用法律及判斷其適用當否
之準據，復未於理由欄內說明此部分事實所憑之證據及認定之理
由，顯有判決理由不備之違法。(三)九十二年二月六日修正公布，
並於同年九月一日施行之刑事訴訟法第一百五十九條第一項規定
「被告以外之人於審判外之言詞或書面陳述，除法律有規定者外
，不得作為證據。」考其立法意旨係以刑事訴訟法此次修正，酌
採英美之傳聞法則，以保障被告之反對詰問權，使配合修正強化
之交互詰問制度，求得實體真實之發現並達保障人權之境界。是
以被告以外之人於審判外之陳述，除有同條第二項及同法第一百
五十九條之一至第一百五十九條之五、第二百零六條等，或其他
法律有特別規定之情形外，自不得採為論罪之依據。經查，庚○
○製作之竹玄武公司捐款表（見第四七七四號偵查卷第四十二頁
），就證明其他共同被告為幫派成員之事實部分，為被告以外之
人於審判外所為之陳述，自屬傳聞證據。原判決並未說明該庚○
○製作之捐款表何以有證據能力之具體理由，遽採為不利於上訴
人之證據而為論罪之依據（原判決第二十二頁），有判決理由不
備之違誤。上訴意旨執以指摘原判決此部分不當，非無理由，應
認原判決關於甲○、乙○○、丙○○、丁○○、戊○○、己○○
、庚○○、辛○○、壬○○部分均有撤銷發回更審之原因。又原
判決關於丙○○、庚○○不另諭知無罪部分，基於審判不可分原
則，併予發回。
據上論結，應依刑事訴訟法第三百九十七條、第四百零一條，判
決如主文。
中    華    民    國  九十七  年    二    月   十五   日
                      最高法院刑事第八庭
                          審判長法官  洪  清  江
                                法官  石  木  欽
                                法官  韓  金  秀
                                法官  陳  晴  教
                                法官  李  錦  樑
      本件正本證明與原本無異
                                      書  記  官
中    華    民    國  九十七  年    三    月    四    日
                                                W


司法院資訊處製作；財團法人民間司法改革基金會備份。
